【裁判字號】    98,台上,6395
【裁判日期】    981029
【裁判案由】    背信
【裁判全文】
最高法院刑事判決            九十八年度台上字第六三九五號
上  訴  人  乙○○
選任辯護人  黃璿瑛律師
上  訴  人  丙○○
上 列一 人
選任辯護人  高進發律師
上  訴  人  甲○○  男民國○○年○○月○○日生
                    身分證統一編號：Ｚ000000000
                    住台北市○○○路○段230號
上列上訴人等因背信案件，不服台灣高等法院中華民國九十七年
十二月十八日第二審更審判決（九十七年度重上更(六)字第六二號
，起訴案號：台灣板橋地方法院檢察署八十三年度偵字第八五九
三、九九八八、一四三二九號），提起上訴，本院判決如下：
    主  文
上訴駁回。
    理  由
按刑事訴訟法第三百七十七條規定，上訴於第三審法院，非以判
決違背法令為理由，不得為之。是提起第三審上訴，應以原判決
違背法令為理由，係屬法定要件。如果上訴理由書狀並未依據卷
內訴訟資料，具體指摘原判決不適用何種法則或如何適用不當，
或所指摘原判決違法情事，顯與法律規定得為第三審上訴理由之
違法情形，不相適合時，均應認其上訴為違背法律上之程式，予
以駁回。本件原審經審理結果，認為上訴人乙○○、丙○○、甲
○○之背信犯行，均罪證明確，經比較刑法之新舊規定及變更檢
察官起訴法條後，改判均論處乙○○、丙○○二人共同為他人處
理事務，意圖為第三人不法之利益，而為違背其任務之行為，致
生損害於本人之財產罪刑，另依想像競合犯，從一重論處甲○○
同上罪刑，已詳敘其調查、取捨證據之結果及憑以認定犯罪事實
之心證理由。並就上訴人等三人否認之供詞及其所辯各語，認非
可採，予以論述。上訴人等三人行為後，刑法已於民國九十四年
二月二日經修正公布，於九十五年七月一日起施行，其中第十條
第二項關於公務員之定義已修正為：「稱公務員者，謂下列人員
：(一)依法令服務於國家、地方自治團體所屬機關而具有法定職務
權限，以及其他依法令從事於公共事務，而具有法定職務權限者
。(二)受國家、地方自治團體所屬機關依法委託，從事與委託機關
權限有關之公共事務者。」而貪污治罪條例第二條亦配合修正為
「公務員犯本條例之罪者，依本條例處斷。」並於同日起施行。
原判決於理由內已說明依刑法第二條第一項規定比較結果，認為
應以上開修正後規定對上訴人等三人為有利，則渠等於上開法律
修正後，已不具有刑法及貪污治罪條例所規定公務員身分，所為
自無成立公訴人起訴書所引修正前貪污治罪條例第六條第一項第
四款圖利罪之餘地。然渠等三人於八十一年間，分別係台灣土地
銀行永和分行（下稱土銀永和分行）經理、副理及辦事員，就本
件黃位政之申貸案件，依序分別負責辦理綜理包括放款審核之全
分行業務、審核放款徵信業務、個人信用調查及抵押品查估等業
務，乃為台灣土地銀行處理事務之人，竟意圖為黃位政不法之利
益，而為違背其等任務之行為，致生損害於台灣土地銀行，所為
應成立刑法第三百四十二條第一項之背信罪。則上訴人等三人於
刑法及貪污治罪條例關於「公務員」之定義修正變更後，固不成
立貪污圖利罪，然所為既與刑法背信罪之構成要件合致，即無依
刑事訴訟法第三百零二條第四款「犯罪後之法律已廢止其刑罰」
規定，為免訴之判決可言。原判決以其起訴之基本事實同一，乃
變更檢察官起訴法條，改判論以背信罪刑，要無適用法則不當之
違法。又共同正犯間，非僅就其自己實行之行為負其責任，其在
合同犯意聯絡範圍內，對於其他共同正犯實行之行為，亦應共同
負責。且共同正犯之成立，祇需具有犯意聯絡，行為之分擔，既
無不問犯罪動機起於何人，亦不必以每一階段犯行均經參與為必
要。原判決事實認定乙○○、丙○○、甲○○三人，於八十一年
間，分別係土銀永和分行經理、副理及辦事員，依序分別負責辦
理綜理包括放款審核之全分行業務、審核放款徵信業務、個人信
用調查及抵押品查估業務。渠等明知黃位政債信不佳，無法以自
己名義，而須假借游垂龍、陳榮林、蘇順德等人名義申辦貸款，
且游垂龍等人並不具償債能力，除甲○○未依規定向游垂龍等人
詢問其個人實際收支情形，即在職務上所掌「申貸人信用（個人
）調查報告」、「台灣土地銀行辦理購置、修繕房屋放款調查報
告及授信審查書」上「申貸人還款來源」欄，偽填游垂龍等三人
不實之年收入、支出金額及在「台灣土地銀行辦理購置、修繕房
屋放款調查報告及授信審查書」上「擔保品目前利用狀況欄」內
偽填「裝潢中、經營酒店」等項外，並對黃位政所提供擔保品有
高估情事，乙○○、丙○○二人亦因受台灣土地銀行前總經理秘
書林賀卿（已死亡）之推介，而與甲○○共同基於意圖為黃位政
不法之利益之犯意聯絡，違背其等任務，予以複核或批准通過貸
款共計新台幣（下同）四千四百萬元。黃位政於八十一年六月二
十日貸得上開款項後，除繳交一次本息外，尚欠本金四千三百七
十五萬五千三百元未清償，所提供擔保品事後經拍賣受償二千六
百五十一萬九千三百六十三元，未受償一千九百八十九萬四千零
十五元（不包含各擔保品分配後至今之利息），致台灣土地銀行
受有該未償金額之損害等情。其理由內並已依憑乙○○、丙○○
、證人蘇順德、游垂龍、徐淑宜（已更名為徐宜廷）、黃位政及
紀金潭分別於法務部調查局台北市調查處調查、偵查及第一審審
理時之供述，說明本件貸款之實際申貸人係黃位政，而游垂龍、
陳榮林、蘇順德等三人係為人頭，黃位政因於土銀永和分行並無
存款紀錄，債信不佳，乃透過林賀卿之推介，與上訴人等三人洽
商有關貸款事宜，乙○○曾向黃位政表明分行經理之核貸權限僅
每人每戶三千萬元，黃位政遂以游垂龍等三人名義辦理申貸手續
，渠等又未實際查核游垂龍、陳榮林、蘇順德三人根本無貸款意
願，且無清償能力，竟准予本件核貸，黃位政僅繳納一期本息即
未再清償，導致土地銀行逾五年後，最終始經拍賣受償二千六百
五十一萬九千三百六十三元，受有一千九百八十九萬四千零十五
元（不包含各擔保品分配後至今之利息）之本金損失，縱所提供
擔保品當時之估價於市價並無違誤，亦不影響上訴人等三人背信
等犯行之認定。則依原判決事實認定及理由之論敘，其就上訴人
等三人間有背信之犯意聯絡及行為分擔，已然敘及，要無理由不
備。而依原判決認定之事實，黃位政雖係於八十一年三月十三日
以三千六百八十萬元之價格，購得洪昭慶、洪昭英、陳王麗玉、
王文珍、王洪昭芬、王薛杏元等六人名下，坐落台北市○○區○
○段三小段八０六地號（應有部分一六０四分之五二０）土地，
及其上門牌台北市○○○路○段十一巷十一號一樓及地下層、十
一之一號一樓房屋，並分別以游垂龍、蘇順德、陳榮林之名義登
記。然此僅係黃某購買該房地之日期，要不能否認其於同年二、
三月間，或更早之前，即已有借用他人之名義，向金融機關辦理
購屋抵押貸款意念。則原判決事實認定黃位政係於八十一年二、
三月間，經由林賀卿之推介，由代書紀金潭及其秘書徐淑宜陪同
，前往土銀永和分行與上訴人等三人洽談貸款事宜，黃某並表明
擬借用人頭申貸之意等情，非無可能，尚無矛盾可言。原判決因
之於其理由內說明若非黃位政已早與上訴人等三人談妥要以游垂
龍、陳榮林、蘇順德等人頭申請貸款，豈膽敢於貸款無著情況下
，貿然以高達三千多萬元價格買下上開房地，再到處尋覓銀行貸
款，此反證上訴人等人早已知悉上情，並給予黃位政貸款承諾甚
明，此項論斷要與客觀存在之經驗與論理法則，尚無違背，自不
能執以指原判決違法。再台灣土地銀行總行以八十四年一月三十
日（84）總審二字第22269 號函復原審法院，雖稱土銀永和分行
對本案上開房地之查估未高於查訪時價，其估價方式尚符規定。
另本案擔保品產權分屬三人獨立擁有，由三人分別持向永和分行
申貸，其核貸金額為該行營業單位經理授信授權額度案件，核貸
程序符合規定等語，乃係就本件貸款實際係由黃位政借用蘇順德
等三人名義申貸，一者因黃某本身債信不佳，再者可藉此規避該
銀行就分行經理核貸授權額度之規定，俾幫助黃某擴大貸款金額
，以及甲○○在上開職務上所掌徵信調查文件為不實登載，藉以
提高其核貸估價之加成比率等內情，不明究裡，而僅就該項貸款
之形式上觀察，表面上似符合規定，而為說明，要不能認其係對
上訴人等三人有利之證據，原判決未敘明不採之理由，亦不能指
有判決理由不備之違失。而刑事訴訟法第三百八十二條第一項固
規定，提起第三審上訴之上訴書狀應敘述上訴之理由；其未敘述
者，得於提起上訴後十日內補提理由書於原審法院；未補提者，
毋庸命其補提。但同法第三百八十六條第一項復規定，上訴人在
第三審法院未判決前，得提出上訴理由書於第三審法院。又依同
法第三百九十五條後段規定，其已逾第三百八十二條第一項所定
期間，而於第三審法院未判決前，仍未提出上訴理由書狀者，第
三審法院應以判決駁回之。是關於補提第三審上訴理由書狀，縱
已逾刑事訴訟法第三百八十二條第一項所定期間，然於第三審法
院未判決前仍許補提甚明。關於此項補提上訴理由書狀之規定，
二十四年一月一日修正公布之舊刑事訴訟法第三百七十四條第一
項規定：「上訴書狀應敘述上訴之理由，其未敘述者，應於提起
上訴後十日內補提理由書於原審法院。」並於第三百七十六條規
定：「原審法院認為上訴違背法律上之程式或上訴權已經喪失或
係對於不得向第三審法院上訴之判決而上訴者，應以裁定駁回之
。其不依第三百七十四條之規定補提上訴理由書者，亦同。」依
其規定固可認補提第三審上訴理由期間，係一種不變期間，不得
延長，且係完成上訴訴訟行為之期間，亦即失權期間，如遲誤此
項期間即與遲誤上訴期間同，原審法院應以裁定駁回上訴。惟三
十四年十二月二十六日修正公布之刑事訴訟法，已將舊法第三百
七十四條第一項修正為：「上訴書狀應敘述上訴之理由，其未敘
述者，得於提起上訴後十日內補提理由書於原審法院，未補提者
，毋庸命其補提。」並於第三百八十七條後段規定，其已逾第三
百七十四條第一項所定期間，而於第三審法院未判決前，仍未提
出上訴理由書狀者，第三審法院應以判決駁回之。現行法第三百
八十二條第一項及第三百九十五條後段之規定，亦同。該次修正
前舊法第三百七十六條規定「原審法院認為上訴違背法律上之程
式或上訴權已經喪失或係對於不得向第三審法院上訴之判決而上
訴者，應以裁定駁回之，其不依第三百七十四條之規定補提上訴
理由書者，亦同。」與現行法第三百九十五條規定「第三審法院
認為上訴有第三百八十四條之情形者，應以判決駁回之；其已逾
第三百八十二條第一項所定期間，而於第三審法院未判決前，仍
未提出上訴理由書狀者，亦同。」均將上訴違背（不合）法律上
之程式及未補提上訴理由書狀之情形，為分別列舉之規定。是關
於上訴違背（不合）法律上之程式原審法院應以裁定駁回之之規
定，應不包括逾期未提出上訴理由書狀之情形甚明。刑事訴訟法
為上述之修正後，上訴理由既許在第三審法院未判決前提出，則
現行法第三百八十二條第一項所定補提上訴理由期間，雖已經過
，並不因而喪失為訴訟行為之權利。上訴人於提起上訴後十日內
，雖未依該項規定補提上訴理由書於原審法院，原審法院仍不得
認其上訴違背法律上之程式，依同法第三百八十四條規定裁定駁
回上訴，而應速將該案卷宗及證物送交第三審法院之檢察官或第
三審法院。原審法院於前次更審判決時，撤銷第一審關於上訴人
等三人科刑之判決，改判諭知乙○○、賴進財二人均無罪，另論
處甲○○行使公務員登載不實文書罪刑。檢察官不服，於九十六
年一月十九日提起第三審上訴，雖未於其後十日內提出理由書，
然已於本院判決前之同年二月十二日提出其理由書，依上開說明
，尚難認其上訴違背法律上程式，原審未裁定駁回其上訴及本院
未判決予以駁回該次第三審上訴，均無不合。是上訴人等三人之
上訴意旨分別以上情指摘原判決違背法令，核與法律規定得為第
三審上訴理由之違法情形，不相適合。而渠等其餘上訴意旨，或
係就屬原審採證認事職權之適法行使及原判決已說明事項，而以
同一卷證為與原審為不同之取捨、判斷，且徒憑自己見解及說詞
，任意指摘，或為單純事實之爭執，均不能認係適法之第三審上
訴理由。依上開說明，上訴人等三人之上訴均違背法律上之程式
，皆應予駁回。而原判決認甲○○以一行為同時涉犯之業務上登
載不實罪，核屬刑事訴訟法第三百七十六條第一款所規定不得上
訴第三審之案件，既經第二審判決，不得上訴於第三審法院，其
同時涉犯之重罪（背信罪）上訴既不合法，無從為實體之判決，
該輕罪部分亦無從適用審判不可分之原則，併為實體上審判，亦
應從程序上予以駁回。又刑法背信罪依八十四年十月二十日修正
公布前刑事訴訟法規定，原屬得上訴第三審之案件，且本件係於
該次修正前之八十三年十月一日繫屬於第一審法院，依刑事訴訟
法施行法第五條第一項規定，仍得上訴於第三審，附此敘明。
據上論結，應依刑事訴訟法第三百九十五條前段，判決如主文。
中    華    民    國  九十八  年    十    月  二十九  日
                      最高法院刑事第十二庭
                          審判長法官  張  春  福
                                法官  林  勤  純
                                法官  李  錦  樑
                                法官  陳  國  文
                                法官  黃  梅  月
      本件正本證明與原本無異
                                      書  記  官
中    華    民    國  九十八  年   十一   月    五    日
                                                Ａ


司法院資訊處製作；財團法人民間司法改革基金會備份。
